【裁判字號】    98,訴,253
【裁判日期】    980914
【裁判案由】    請求償還犯罪被害補償金
【裁判全文】
臺灣基隆地方法院民事判決               98年度訴字第253號
原      告  臺灣基隆地方法院檢察署
法定代理人  戊○○
訴訟代理人  甲○○
被      告  乙○○
兼      上
法定代理人  丙○○
共      同
訴訟代理人  葉宏基律師
上列當事人間請求償還犯罪被害補償金事件，本院於民國98年8
月31日言詞辯論終結，判決如下：
    主  文
原告之訴駁回。
訴訟費用由原告負擔。
    事實及理由
一、原告起訴主張：
(一)被告乙○○與訴外人丁○○、簡明通及李志偉等4人，均係
    朋友關係，而因故與被害人張宜昌之子張建生發生嫌隙。嗣
    於民國（下同）97年4月28日，丁○○攜帶手槍2把，偕同被
    告乙○○等人駕駛自小客車至四腳亭地區與張建生談判，因
    未見遇張建生，乃趨車前往基隆市○○區○○路金金洋酒店
    休息。適當日夜間11時許，丁○○之妻蔡宜真服用安眠藥自
    殺，正在行政院衛生署基隆醫院（下稱署立基隆醫院）救治
    ，丁○○遂於翌日凌晨1時許，駕駛自小客車搭載簡明通及
    李志偉前往署立基隆醫院探望蔡宜真，被告乙○○則留在金
    金洋酒店等候。惟當丁○○一行人駕車行至署立基隆醫院急
    診室前時，撞見因友人吳道乾母親入院就醫而前往探望之被
    害人張宜昌，正在急診室大門前與友人吳道乾聊天。丁○○
    等人見狀，誤以為被害人張宜昌等人在該處預備對其不利，
    遂共同基於非法持槍殺人之犯意聯絡，由李志偉駕駛該自小
    客車，另丁○○及簡明通則分坐該車後座左、右側，分別持
    由丁○○所攜帶手槍各1把，於該日凌晨2時許，分別對被害
    人張宜昌及其友人等連續開槍，致被害人張宜昌及其友人等
    分別中彈，被害人張宜昌因而受有左股骨幹開放性骨折及左
    前臂鎗傷合併正中神經受傷之「重傷害」，有署立基隆醫院
    97 年8月1日基醫病字第0970007035號函及該院診斷證明書
    各1 紙在卷可稽。而被告乙○○等4人所犯之刑事犯罪部分
    ，業由原告所屬檢察官以97年度偵字第2063、2117、2299、
    2396號提起公訴，並經臺灣基隆地方法院以97年度重訴字第
    7號各判處應執行有期徒刑22年、14年、11年及4年6月，並
    經原告所屬檢察官不服，提起上訴，現由臺灣高等法院以98
    年度上訴字第1234號審理中。
(二)按國家於支付犯罪被害補償金後，於補償金額範圍內，對犯
    罪行為人或依法應負賠償責任之人有求償權。前項求償權，
    由支付補償金之地方法院檢察署行使，犯罪被害人保護法第
    12條第1、2項定有明文。又按因故意或過失，不法侵害他人
    之權利者，負損害賠償責任；數人共同不法侵害他人之權利
    者，連帶負損害賠償責任。不能知其中孰為加害人者，亦同
    。造意人及幫助人，視為共同行為人；無行為能力人或限制
    行為能力人，不法侵害他人之權利者，以行為時有識別能力
    為限，與其法定代理人連帶負損害賠償責任，民法第184條
    第1項前段、第185條第1、2項及第187條第1項前段亦分別定
    有明文。本件被害人張宜昌所受之「重傷害」，既係因被告
    乙○○等4人之犯罪行為所為，被害人張宜昌自得依犯罪被
    害人保護法第4、9條之規定，向原告申請犯罪被害補償金，
    而其所申請之犯罪被害補償金，業經原告所屬之犯罪被害人
    補償審議委員會以97年度補審字第12號決定書決定補償新台
    幣（下同）1,058,810元確定在案，揆諸首揭說明，原告自
    得對被告乙○○進行求償。又被告乙○○為限制行為能力人
    ，其於行為時有識別能力，其不法侵害他人之權利，揆諸前
    開法條，其法定代理人即被告丙○○自應與被告乙○○連帶
    負損害賠償責任，為此提起本件訴訟等語。
二、被告等則聲明請求駁回原告之訴，並答辯略以：
(一)被害人即訴外人張宜昌所受之重傷害，客觀上係訴外人李志
    偉、丁○○、簡明通等人於97年4月29日凌晨2時許，由李志
    偉負責駕駛上開自小客車沿署立基隆醫院急診室外車道行駛
    ，丁○○、簡明通則分坐該車後座右側及左側，分持槍彈朝
    張宜昌等人所在之急診室門口花台前猛烈開槍射擊12槍之不
    法侵害行為所致。被告乙○○與李志偉、丁○○、簡明通並
    無意思聯絡，被告乙○○亦無任何侵害張宜昌之不法行為，
    對於張宜昌受傷自無成立共同侵權行為甚明。
(二)又本件被告乙○○僅係涉嫌在案發後頂替犯罪、寄藏槍械；
    且乙○○係與張宜昌之子張建生談判不成，而共同被告丁○○另行巧遇張宜昌，誤以為張宜昌欲對其尋仇，而開槍傷害
    張宜昌，亦足證被告乙○○僅係欲與張建生談判而協同丁○○等人助勢，豈料，丁○○等竟自行誤認張宜昌欲對其尋仇
    而開槍，丁○○開槍射傷張宜昌非被告乙○○可預見，乙○○對張宜昌重傷結果自無因果關係，本院97年度重訴字第7
    號刑事判決及台灣高等法院98年度上訴字第1234號刑事判決
    均認定被告乙○○行為不符合民法第185條第2項造意式幫助
    之侵權行為規定甚明。
三、得心證之理由：
(一)經查，原告主張被告乙○○與訴外人丁○○、簡明通及李志
    偉等4人係朋友關係，因故與被害人張宜昌之子張建生發生
    嫌隙，遂於97年4月28日，由丁○○攜帶手槍2把，偕同被告
    乙○○等人駕駛自小客車至四腳亭地區與張建生談判，因未
    見遇張建生，乃趨車前往基隆市○○區○○路金金洋酒店休
    息。適當日夜間11時許，丁○○之妻蔡宜真服用安眠藥自殺
    ，正在署立基隆醫院救治，丁○○遂於翌日凌晨1時許，駕
    駛自小客車搭載簡明通及李志偉前往署立基隆醫院探望蔡宜
    真，被告乙○○則留在金金洋酒店等候。惟當丁○○一行人
    駕車行至署立基隆醫院急診室前時，撞見因友人吳道乾母親
    入院就醫而前往探望之被害人張宜昌，正在急診室大門前與
    吳道乾聊天。丁○○等人見狀，誤以為被害人張宜昌等人在
    該處預備對其不利，遂共同基於非法持槍殺人之犯意聯絡，
    由李志偉駕駛該自小客車，另丁○○及簡明通則分坐該車後
    座左、右側，分別持由丁○○所攜帶手槍各1把，於該日凌
    晨2時許，分別對被害人張宜昌及其友人等連續開槍，致被
    害人張宜昌及其友人等分別中彈，被害人張宜昌因而受有左
    股骨幹開放性骨折及左前臂鎗傷合併正中神經受傷之重傷害
    ，而為補償被害人張宜昌所受損害，原告已依犯罪被害人保
    護法第11條給付張宜昌1,058,810元等情，業據原告提出與
    所述相符之本院97年度重訴字第7號刑事判決、行政院衛生
    署基隆醫院97年8月1日基醫病字第0970007035號函、診斷證
    明書、犯罪被害人補償審議委員會97年度補審字第12號決定
    書、犯罪被害補償金請領書、犯罪被害補償金請領明細表及
    收據等件影本為證，並為被告等所不爭執，應堪信為真實。
(二)按民法第一百八十五條第一項所謂之數人共同不法侵害他人
    之權利，係指各行為人均曾實施加害行為，且各具備侵權行
    為之要件而發生同一事故者而言，是以各加害人之加害行為
    均須為不法，且均須有故意或過失，並與事故所生損害具有
    相當因果關係者始足當之；第二項所稱之造意人及幫助人，
    係指挑唆他人遂行侵權行為或幫助他人使其容易遂行侵權行
    為之人，其主觀上均須有故意或過失，客觀上對於結果亦須
    有相當因果關係，始須連帶負損害賠償責任，最高法院92年
    台上字第1593號判決意旨參照。是本件原告主張被告乙○○
    就被害人張宜昌所受之重傷害，依民法第185條應負共同侵
    權行為之損害賠償責任，揆諸上開說明，自應以被告乙○○
    曾實施加害行為，或為造意人或幫助人，其主觀上有故意過
    失，而客觀上亦有相當之因果關係，始足當之。經查，依本
    院97年度重訴字第7號刑事判決及台灣高等法院98年度上訴
    字第1234號刑事判決之記載，被告乙○○於上開刑事犯罪中
    係犯有「寄藏手槍」、「頂替人犯」及「偽證」等罪，而與
    其餘同案被告犯有「共同殺人」罪名有別，再核台灣高等法
    院上開刑事判決所認定之犯罪事實乃「乙○○明知上開槍擊
    案係丁○○、簡明通及李志偉所為，其個人並未參與，惟因
    考量本案為其與張宜昌之子張建生間之糾紛所引發，竟意圖
    使真正犯罪人簡明通得以隱避，而基於頂替之犯意，於97年
    5 月11日16時許攜帶如附表所示槍枝，偕同李志偉、簡明通
    向基隆市警察局刑警大隊投案。」等語，顯見被告乙○○就
    訴外人丁○○等槍擊被害人張宜昌致其受有重傷害等行為，
    確無事前謀議，事發時被告乙○○亦未參與，更遑論有何造
    意及幫助之行為，原告之主張自屬無理。
(三)從而，原告依據犯罪被害人保護法第12條及民法第185條、
    第187條之規定，請求被告乙○○與被告丙○○應連帶給付
    原告1,058,810元，及自支付命令送達之翌日起至清償日止
    ，按年息5％計算之利息，為無理由，應予駁回。
四、本件事證已經明確，兩造其餘攻擊防禦方法及未經援用之證
    據，經本院逐一審酌後，認與判決結果不生影響，爰不一一
    論列。
五、據上論結，本件原告之訴為無理由，依民事訴訟法第78條，
    判決如主文。
中    華    民    國    98    年    9     月    14    日
                  民事庭法  官  蔡聰明
以上正本係照原本作成。
對於本件判決如有不服，應於收受送達後20日內向本院提出上訴
書狀，敘述上訴之理由，上訴於臺灣高等法院，並按他造當事人
之人數附具繕本。
中    華    民    國    98    年    9     月    14    日
                        書記官  林蔚菁


司法院資訊處製作；財團法人民間司法改革基金會備份。
